【裁判字號】    94,上訴,4140
【裁判日期】    950526
【裁判案由】    家暴傷害致死
【裁判全文】
臺灣高等法院刑事判決                94年度上訴字第4140號
上  訴  人
即  被  告  甲○○
選任辯護人  連一鴻律師
上列上訴人，因家暴傷害致死案件，不服臺灣板橋地方法院，93
年度少連訴字第133號，中華民國94年11月15日第一審判決（起
訴案號：臺灣板橋地方法院檢察署93年度偵字第6145、10611號
），提起上訴，本院判決如下：
    主  文
原判決撤銷。
甲○○因過失致人於死，處有期徒刑陸月，如易科罰金以佰元
折算壹日。
    事  實
一、甲○○係蔡○妤（民國90年6月14日生、真實姓名詳卷）之
    母親，平日在家負責照顧蔡○婷、蔡○妤姊妹2人，當蔡○
    妤頑皮、吵鬧時，甲○○會以徒手或薄木板拍打管教蔡○妤
    ，致蔡○妤受有前額擦傷瘀傷、背部瘀傷、臀部瘀傷、左手
    瘀傷、左臉頰瘀傷之傷害（普通傷害部分未據提出告訴）。
    甲○○於民國（下同）93年3月18日下午1時30分許，在其台
    北縣蘆洲市○○路346號3樓住處，因蔡○妤不聽甲○○的管
    教，竟以薄木板毆打蔡○妤之手心（未受傷、起訴書誤載為
    甲○○於下午5時以木棍毆打蔡○妤之手心）；蔡○妤於同
    日下午4時30分至5時之間在上開住處客廳哭鬧不止時，適甲
    ○○在懷孕初期（約懷孕15週）而情緒不穩，將蔡○妤摔置
    於客廳旋轉椅上，惟蔡○妤仍哭鬧不止，甲○○叫蔡○妤不
    要再哭，即將蔡○妤從椅子上抓起來，其應注意能注意自己
    懷孕，難以使力，且蔡○妤哭鬧非處於靜止狀態，極易掙扎
    ，竟疏未注意避免危險之發生，不小心鬆手，使蔡○妤滑落
    頭部撞到水泥地面，致蔡○妤右顳部肌肉急性嚴重出血、頭
    皮下血腫，並導致右腦硬腦膜下出血、瀰漫性蜘蛛網膜下腔
    出血，蔡○妤因而倒地昏迷不醒；甲○○發現事態嚴重，於
    下午5時許打電話通知其夫乙○○，乙○○於20分鐘後返家
    ，再與甲○○一起搭計程車於同日下午5時55分將蔡○妤送
    至台北市財團法人新光吳火獅紀念醫院（以下簡稱新光醫院
    ）急救，經新光醫院通知警方，然蔡○妤仍因右腦硬腦膜下
    出血併腦幹壓迫，於93年3月20日凌晨3時7分不治死亡。
二、案經台北縣政府警察局蘆洲分局報請臺灣板橋地方法院檢察
    署檢察官偵查起訴。
    理  由
一、訊據上訴人即被告甲○○固坦承平時就有用手及薄木板打被
    害人蔡○妤手部、腳部、臀部，另被害人蔡○妤左臉頰的傷
    係被告親咬時所造成，且被告於93年3月18日下午1時30分因
    氣憤被害人蔡○妤不聽話，而以薄木板毆打其手心之事實不
    諱，惟矢口否認以鈍物毆擊被害人蔡○妤頭部及有何公訴人
    所指傷害蔡○妤致死之事實，辯稱：是蔡○妤自己從座椅可
    旋轉的椅子上摔下來撞到頭，我並沒有拿東西打她的頭等語
    。經查：被告於偵查及原審審理時供承：我中午有打她的手
    ，我先打她，不是直接摔，過一陣子我餵她吃飯，她又哭鬧
    不停，我就生氣把她摔在椅子上，她一直哭，我叫她不要哭
    ，把她抓起來，一不小心鬆手，她掉下就撞倒椅角等語（見
    相驗卷第28頁反面至29頁反面、刑事卷宗第59至61頁）。其
    辯稱蔡○妤係自行從椅子上摔落地面云云，自無可採。被害
    人蔡○妤被送往新光醫院急救後，經腦部電腦斷層掃描發現
    慢性與急性硬膜膜下出血、右側硬腦膜下出血併腦幹脫疝（
    失血量600西西），意識昏迷，而診斷被害人蔡○妤頭部外
    傷、右側硬腦膜下出血併腦幹壓迫及重度昏迷，另多處瘀傷
    （頭部右上額、左側臉頰、左上臂、前胸、下腹部、下體、
    兩下肢），此有該院93年3月20日出具之診斷證明書及被害
    人蔡○妤之病歷影本附卷可稽（見相驗卷第16、66至135頁
    ）。而被害人蔡○妤之遺體經檢察官督同法醫師解剖時，發
    現其身體外部傷害有：
  I頭部外傷：
    右顳部有開顱手術後之縫合痕跡，縫合處約3公分長。
    右前額部有舊擦傷痕跡、左前額部有舊瘀傷痕跡2處，最
      大約2乘1公分大小。
    右顳部、左頂部、右頂部有廣泛性頭皮下血腫形成。
    面部於左眶部有瘀傷，約4乘2公分大小。
    左下頷部有小瘀傷痕跡。
  II胸部外傷：
    左前胸部有3處小瘀傷，最大約1.8乘1.5公分大小。
    右胸外側部有小瘀傷，約1.5乘1.4公分大小。
  III腹部外傷：
    左腹外側部有小瘀傷，約2.5乘1公分大小。
  Ⅳ背部外傷：
    左肩部有瘀傷，約11乘4公分大小。
    右上背部有瘀傷，約5乘5公分大小。
    右背部有瘀傷，約1乘1公分大小。
    左背部有舊瘀傷痕跡。
    下背部有舊瘀傷，約0.7乘0.7公分大小。
  Ⅴ臀部外傷：
    部有舊瘀傷，約2乘1.8公分大小。
  Ⅵ上肢外傷：
    左手背指部有瘀傷痕跡。
    左上肢於左上臂外側部有舊瘀傷痕跡，約12乘6公分大小
      。
    左前臂內側後部有舊瘀傷痕跡，約8乘2公分大小。
    左上肢前肘有針孔治療痕跡。
    右手背部有針孔治療痕跡。
  Ⅶ下肢外傷：
    右下肢於前膝部有2處瘀傷，分別為1.2乘1公分及2乘1公
      分大小。
    右下肢於右足外踝部有擦傷，約0.5乘0.2公分大小。
    左下肢於左前膝部有2處瘀傷，分別為0.4乘0.4公分及0.
      5乘0.5公分大小。
    左下肢於左小腿前部有2處瘀傷，分別為1.2乘0.5公分
      及1乘0.5公分大小。
  另頭顱內部檢查發現：
  I頭部經剖開：右側頭部有手術後之縫合痕跡，頭皮下有大範
    圍之皮下出血現象，出血範圍包括右顳部、左頂部及右頂部
    （約20乘15公分大小）。帽狀腱膜下有多處出血現象，於右
    顳骨及後頂骨（約14乘6.5公分大小）。右顳部肌肉有嚴重
    出血現象，外骨膜與硬膜打開、頭顱骨無骨折現象，右腦有
    硬腦膜下出血，頭部有瀰漫性蜘蛛網膜下腔出血現象，顱內
    出血量（連同血塊）共約110西西。
  II腦重1180公克、腦迴正常，冠狀切割面有異狀，腦部有瀰漫
    性蜘蛛網膜下出血。無腦挫傷現象、右顳葉底部有局部出血
    挫傷，腦室正常，無出血現象。
    依前開解剖發現蔡○妤有身體外部傷害痕跡及身體內部傷害
    痕跡，其中以頭部鈍力傷害最為嚴重，頭皮下有大範圍出血
    約20乘15公分大小，右側硬腦膜下出血（手術後），顱內出
    血量約110西西，其死亡原因為孩童有頭部鈍力傷害導致硬
    腦膜下出血而死亡。死者蔡○妤之身體外表檢查有多重鈍力
    傷害痕跡，其中以頭部鈍力傷害最為嚴重，其致死創傷為頭
    部鈍力傷害，死者之死亡原因為孩童虐待，使蔡○妤從高處
    墬落導致頭部鈍力傷害、右側硬腦膜下出血而死亡，此有法
    務部法醫研究所93年6月11日法醫理字第0930001390號函所
    附（93）法醫所醫鑑字第0459號鑑定書在卷可憑（見相驗卷
    第179至183頁），並有相驗、解剖之勘驗筆錄、相驗屍體證
    明書及被害人蔡○妤送醫急救時之照片10張、檢察官督同檢
    驗員相驗被害人蔡○妤時之照片10張、檢察官會同法醫師解
    剖被害人蔡○妤時之照片39張附卷可稽。
    原審法院函詢法醫研究所如何能判斷被害人蔡○妤係從高處
    墬落，該所函覆「依據新光吳火獅紀念醫院入院病歷摘要記
    載。蔡○妤母親敘述病患從椅子上墬落下來，高度約1米。
    故死亡原因之原死因為從高處墬落，死因為高處墬落導致頭
    部鈍力傷害，右側硬腦膜下出血而死亡」，有法醫研究所93
    年11月26日法醫理字第0930003561號函在卷可考（見原審卷
    第10頁）。原審法院復將全卷送請刑事警察局鑑定是否能認
    定被害人蔡○妤係從高處墬落，該局函覆「死者係因右側頭
    碰撞地面，致其右大腦硬腦蜘蛛膜血管震裂出血致死」，有
    該局94年5月20日刑醫字第0940071398號函附卷可稽（見原
    審卷第110頁）。而新光醫院所檢送被害人蔡○妤於93年3月
    18日之急診病歷上記載，被告主訴被害人蔡○妤在客廳從低
    於1公尺的椅子上跌落，經被告發現躺在地板上，但無證人
    （見相驗卷第66頁），可見法醫研究所之所以認定被害人蔡
    ○妤係從高處墬落，係以被告向新光醫院醫師主訴被害人蔡
    ○妤係從椅子上跌落在地板上為其依據。惟被告於偵查中供
    承係其抓起被害人不慎鬆手，自應認定被害人摔落地面係因
    被告不慎鬆手所致，其於醫院所為之主訴，顯係避就之詞，
    難予採信。本院囑託內政部警政署刑事警察局研判被害人之
    死因，經該局顧問楊日松法醫依卷存資料綜合研判，被害人
    應係墬落碰撞地面所致，因為死者右顳頭部瘀血之傷，並無
    棍打、鞭打、拳打，拳打之棒棍、鞭條、拳擊之凶器痕跡，
    無法認為棍打、拳擊或鞭打傷等語，此有該局刑醫字第0950
    009683號函附於本院卷可稽（本院卷第49頁）。被告所稱女
    童係撞到椅角云云，惟依楊日松法醫所研判，女童頭部並無
    凶器痕跡，顯係撞擊地面受有頭部撞傷，應可認定。檢察官
    認被告係傷害被害人致死，惟未能舉證以實其說，雖被告於
    偵查中承認傷害女童致死（10611號偵卷第7頁），惟此項自
    白無其他佐證以實其說，且女童確係發生死亡結果，被告難
    辭其咎，其所供稱是否與事實相符，非無可疑。自難據此逕
    認被告有傷害之事實。
    綜上，本件事證已明，被害人之死亡復與被告之過失有相當
    因果關係，自應依法論科。
二、被告抓起被害人，其應注意能注意不能鬆手使被害人掉落地
    面，該女童時僅三歲，極為脆弱，由高處摔落極易受傷導致
    死亡，其竟未注意，致女童摔落地面受傷致死。核其所為，
    係犯刑法第276條第1項之過失致死罪。起訴法條認被告係犯
    刑法第277條第2項前段之傷害致死罪，自非允洽，應予變更
    起訴法條。
三、原審因而予以論罪科刑，固非無見。惟原判決以被害人右顳
    部受傷，其左側頭腦腦膜無出血，無對衝傷，參酌羅秀雄醫
    師編著之「法醫學」，認定女童之右顳部係遭鈍物打擊，因
    而在打擊處正下方造成腦損傷，逕認女童係遭被告以不明鈍
    物重毆頭部致死。惟查頭部受傷到底是被棍棒打擊造成，抑
    或是跌倒時頭部撞擊地面所產生，從腦挫傷的現象是很難判
    定的（本院卷附八十島信之助著法醫學入門，本院卷第26頁
    ）。且依上開楊日松法醫所研判，本件女童頭部並無棍打、
    鞭打、拳打之凶器痕跡，原判決推論女童頭部係遭被告以不
    明鈍物重毆，即失其依據。且楊日松法醫於上開函另稱：「
    法醫學上之對衝傷係因腦在頭蓋腔內浮懸於腦液之中，一側
    受擊，其力量使腦球衝向到對側，致另一側腦受傷者，需要
    相當打擊力量，因本屍（指被害人）左腦並無出血，即無右
    腦衝向左腦之情形，其力量為較輕微，即非揮棒棍或拳鞭強
    力打擊之情形」。尤足左證本件女童致死之原因係頭部撞擊
    地面所致。原判決此項認定，自乏依據。被告上訴，否認傷
    害女童致死，核有理由，自應由本院將原判決予以撤銷改判
    。爰審酌被告平日管教女童不當，造成女童有如上述之傷害
    ，及其過失行為造成女童死亡之嚴重後果，暨其案發後又產
    下一子，需其照顧等一切情狀，量處有期徒刑陸月，並諭知
    易科罰金之折算標準以佰元折算壹日。
據上論斷，應依刑事訴訟法第369條第1項前段、第364條、第299
條第1項前段、第300條，刑法第276條第1項、第41條第1項前段
，罰金罰鍰提高標準條例第1條前段、第2條，判決如主文。
本案經檢察官黃全祿到庭執行職務。
中    華    民    國    95    年    5     月    26    日
                  刑事第十二庭  審判長法  官  蔡永昌
                                      法  官  施俊堯
                                      法  官  陳榮和
以上正本證明與原本無異。
檢察官如不服本判決，應於收受送達後十日內向本院提出上訴書
狀，其未敘述上訴之理由者並得於提起上訴後十日內向本院補提
理由書（均須按他造當事人之人數附繕本）。
                                      書記官  劉麗芬
中    華    民    國    95    年    6     月    1     日
附錄：本案論罪科刑法條全文
中華民國刑法第276條第1項
(過失致死罪)
因過失致人於死者，處 2 年以下有期徒刑、拘役或 2 千元以下
罰金。
從事業務之人，因業務上之過失犯前項之罪者，處 5 年以下有期
徒刑或拘役，得併科3千元以下罰金。


司法院資訊處製作；財團法人民間司法改革基金會備份。
